【裁判字號】    99,重訴,88
【裁判日期】    991208
【裁判案由】    損害賠償
【裁判全文】
臺灣高雄地方法院民事判決              99年度重訴字第88號
原      告  鐘雅文
            羅素惠
被      告  許美雯
            王源成
上列當事人間請求損害賠償事件，經本院刑事庭裁定移送前來（
95年度附民字第48號），本院於民國99年11月24日言詞辯論終結
，判決如下：
  主  文
被告許美雯應給付原告鐘雅文新臺幣參佰陸拾萬元，被告許美雯
、王源成應連帶給付原告羅素惠新臺幣參佰陸拾萬元。
原告鐘雅文其餘之訴駁回。
訴訟費用由原告鐘雅文負擔十分之一，被告許美雯、王源成連帶
負擔二分之一，其餘由被告許美雯負擔。
本判決於原告鐘雅文以新台幣壹佰貳拾萬元為被告許美雯供擔保
，原告羅素惠以新台幣壹佰貳拾萬元為被告許美雯、王源成供擔
保後，均得假執行。
原告鐘雅文其餘假執行之聲請駁回。
  事實及理由
一、原告2 人經合法通知，均未於言詞辯論期日到場，核無民事
    訴訟法第386 條所列各款情形，此部分爰依被告之聲請，由
    其一造辯論而為判決，合先敘明。
二、原告主張：被告許美雯、王源成與訴外人蘇汝超等人（現正
    通緝中）自民國92年1 月起至93年8 月止，共同組織成立詐
    欺犯罪集團，虛設富利寶企業有限公司（下稱富利寶公司）
    、基高事業有限公司（下稱基高公司）等多家空頭公司，被
    告王源成係擔任基高公司之掛名負責人，每日至該公司枯坐
    ，假裝上班，被告許美雯則擔任富利寶公司、基高公司之櫃
    檯人員，與詐欺集團其他成員相互分工，慫恿前往富利寶公
    司應徵之原告鐘雅文、基高公司應徵之原告羅素惠及其他應
    徵者，投資前開富利寶、基高公司所虛設之投資期貨交易，
    俟伊等交付現金或匯款後，旋將所詐得金錢除部分由慫恿被
    害人投資之成員按比率分得外，其餘則以王源成等人名義匯
    往國外，致鐘雅文、羅素惠分別受有新臺幣（下同）400 萬
    元、360 萬元之損害；被告許美雯、王源成所涉犯詐欺取財
    罪嫌，業經本院以94年度訴字第2544號、臺灣高等法院高雄
    分院刑事庭以99年度上訴字第382 號刑事判決分別判處有罪
    確定；爰依侵權行為法律關係，提起本件訴訟等情。並聲明
    ：(一)被告許美雯應給付原告鐘雅文400 萬元。(二)被告許美雯
    、王源成應連帶給付原告羅素惠360 萬元。(三)原告均願供擔
    保以代釋明，聲請宣告假執行。
三、被告之答辯：
（一）被告許美雯則以：渠未曾與其他被告共同組織詐欺犯罪集
      團，亦未慫恿原告2 人出資虛偽投資期貨交易以遂行詐騙
      之實，更因未從中獲利而無從將詐得金額匯往國外等情；
      況參以刑事判決中證人所述，渠與其他被告間並未有犯意
      聯絡，且原告2 人投資所受之損害，亦與渠行為間無相當
      因果關係等語置辯。並聲明：駁回原告之訴。
（二）被告王源成則以：其未與他人組織詐欺犯罪集團，其僅因
      看報紙後向自稱負責人之林世昌應徵業務兼司機，面試後
      第2 天即前去上班，半個月後蘇汝超等人以渠等為香港人
      無法申請公司執照為由，希望借用其名義申請基高公司執
      照，由其擔任負責人，每月支薪被告27,000元及獎金3,00
      0 元，其任職於基高公司4 個月（92年11月至93年3 月）
      ，後來第4 個月未領到薪水，其即未去上班，其並未與他
      人共同詐騙原告羅素惠，亦未慫恿羅素惠投資，其僅遭人
      利用擔任基高公司之負責人，並無將詐騙集團所得金錢匯
      往國外致羅素惠受有損害等語置辯。並聲明：駁回原告之
      訴。
四、兩造不爭執事項：
（一）被告許美雯、王源成因本件不法行為，被起訴涉犯共同常
      業詐欺取財罪，經本院94年度訴字第2544號判決有罪、臺
      灣高等法院高雄分院99年度上訴字第382 號判決有罪確定
      ，被告許美雯經判處有期徒刑1 年2 月，減刑有期徒刑7
      月，緩刑3 年，並向國庫支付30萬元；被告王源成經判處
      有期徒刑1 年，減刑有期徒刑6 月，並向國庫支付20萬元
      。
（二）被告許美雯曾陪同原告鐘雅文前往匯款。
五、本件爭點為：
（一）許美雯是否有共同故意不法行為，致鐘雅文受有損害？如
      有，鐘雅文得據以請求損害賠償金額為若干？
（二）許美雯、王源成是否有共同故意不法行為，致羅素惠受有
      損害？如有，羅素惠得據以請求損害賠償金額為若干？
六、本件得心證之理由：
（一）查許美雯於刑事審理程序中，業已坦承其確於百富發、富
      利寶、基高、寶鼎新公司擔任櫃檯人員、並陪同鐘雅文前
      往銀行匯款、及帶其他被害人到包廂內等情，惟否認其知
      情公司行詐騙之情事。然參諸許美雯先後、長期任職於該
      詐騙集團所虛設之4 家公司，已難認其對於公司所營之業
      務全然不知，又參諸其於刑事審理中自承：「（所以至少
      你在富利寶開始，以及在基高、寶鼎新應該都知道這三家
      公司是在騙人的？）知道」等語（94年度訴字第2544號卷
      （十) 卷91至94頁），足徵許美雯應明知其任職之公司，
      均係利用小房間內之電腦等物，以投資為名誘騙投資人投
      資無訛。至於刑事審理程序中作證之證人即該案共同被告
      楊嘉齡、呂紹禎、蘇月伶證述：不知許美雯等人在公司內
      小房間所作何事，亦無告訴許美雯公司是在做什麼，渠等
      平常未與許美雯接觸，沒有聽過許美雯提及叫人家來投資
      可以抽成等語（見臺灣高等法院高雄分院99年度上訴字第
      382 號卷二第84頁反面至86頁反面），均屬上開證人本於
      渠等個人於公司所見或所知情形而為之證詞，要無從援引
      為有利於許美雯之認定，許美雯以此辯稱其與其他被告並
      無犯意聯絡云云，並非可採。又鐘雅文於本院刑事審理程
      序中證述略以：我總共賠了360 萬元，許美雯在富利寶公
      司擔任櫃檯總機小姐，都是由她帶我至指定之工作室工作
      ，當初就是由許美雯帶我去銀行匯錢的；我在富利寶公司
      ，有一次要匯錢的時候，是蘇汝超請許美雯帶我去博愛路
      的一家銀行匯款，匯完款之後，許美雯就打電話回公司說
      錢已經匯過去了，蘇汝超有拿1 張單子給許美雯，並說請
      她帶我到銀行去，並且將錢匯到單子上的地方，且蘇汝超
      拿給許美雯的單據上面有記載說匯到哪一家公司、帳號，
      並且有說是海外投資貨幣這類的話等語（見94年度訴字第
      2544 號 卷( 九) 卷176-177 頁），足證被告許美雯確有
      在場擔任櫃檯人員，並有帶鐘雅文進入投資室，且曾陪同
      鐘雅文前往銀行辦理匯款之行為。又羅素惠於另案警詢中
      亦證稱：林靖雯（由本院另行審結）、徐詩惠、許美雯是
      在公司擔任櫃檯的人員等語，足見許美雯亦在基高公司擔
      任櫃臺人員無誤。是許美雯既知富利寶、基高公司均係為
      遂行「藉詞投資外幣期貨可獲厚利，以誘騙被害人交款」
      之目的而虛設的公司，竟仍擔任櫃檯人員，並引導鐘雅文
      前往包廂，甚至陪同鐘雅文前往銀行匯款，顯見許美雯有
      共同詐欺犯意，且與詐騙集團其他成員有分工之行為無疑
      。
（二）又查王源成明知基高公司為虛設公司，竟仍擔任該公司掛
      名負責人，其自92年11月至93年3 月至公司任職，每月收
      取蘇汝超等人27000 元薪水，惟其每日至公司枯坐，並未
      實際從事任何職務，且其擔任負責人期間，曾與其他櫃臺
      人員至泛亞等8 家銀行以負責人名義開戶（其開設之帳戶
      詳見臺灣高等法院高雄分院99年度上訴字第382 號判決判
      決附表十二），供其他詐騙集團成員將詐騙所得款項匯至
      國外等情，業據王源成於本院刑事審理程序中坦認無訛。
      王源成雖於本件審理程序中辯稱：其係因前往應徵工作時
      ，受蘇汝超等人利用，其並無詐欺之意思云云。惟公司負
      責人對外代表公司，對內享有公司法上之種種經營、管理
      權利，因之公司負責人由何人擔任，對公司至關重要，故
      正常公司之負責人實無可能隨意找一不相關之人士擔任，
      此為眾所週知之事實，而王源成與蘇汝超等人並非熟識，
      其前往基高公司工作長達4 月，期間並無正式職務，僅每
      日至公司枯坐，擔任該公司掛名負責人，與會計前往開戶
      供他人使用外，竟可得每月領取27,000元報酬及3000元獎
      金，此事顯然異於常情，其辯稱全然不覺蘇汝超等人所為
      有何不法云云，已不足採。是依一般人之社會生活經驗，
      苟見他人出資成立公司，卻不由自己或委請與公司有關人
      士擔任負責人，反而花費酬勞請與公司不相關之人擔任負
      責人，衡情當知該公司極有可能被利用從事與財產有關之
      犯罪，王源成並非無社會經驗之人，惟其仍提供身分證供
      蘇汝超等人虛設基高公司外，尚與公司其他詐騙集團成員
      前往泛亞等8 家銀行，以負責人名義開設帳戶供詐騙集團
      成員使用，使渠等得以使用其帳戶將不法所得匯出國外，
      足認王源成與其他詐騙集團，顯然有共同詐欺之犯意無誤
      ，其辯稱不知情而否認共同詐欺云云，尚無可採。
（三）末按因故意或過失，不法侵害他人之權利者，負損害賠償
      責任；又數人共同不法侵害他人之權利者，連帶負損害賠
      償責任，造意人及幫助人，視為共同行為人，民法第184
      條第1 項前段、第185 條分別定有明文。是許美雯、王源
      成既與蘇汝超等人所組之詐騙集團有詐欺犯意之聯絡，渠
      2 人之行為與蘇汝超等人之詐騙行為，均為致原告受有損
      失之共同原因，則被告於民事上係屬共同侵權行為人，自
      應負連帶損害賠償責任。
七、綜上所述，原告2 人依侵權行為法律關係，鐘雅文請求許美
    雯賠償360 萬元，羅素惠請求許美雯、王源成連帶賠償360
    萬元部分，為有理由，應予准許。而鐘雅文受詐騙所損失之
    金額為360 萬元，業經本院、臺灣高等法院高雄分院上開刑
    事判決認明無誤，鐘雅文於警詢中亦自承其損失金額為360
    萬元一事（起訴書附表二編號8 誤載為400 萬元），亦有上
    開筆錄附卷可稽，堪認鐘雅文於本件請求逾360 萬元範圍外
    部分，要屬無據，應予駁回。又本件原告均陳明願供擔保以
    代釋明聲請宣告假執行，核無不合，爰均酌定相當擔保金額
    准許之。至於原告鐘雅文其餘假執行之聲請，因訴之駁回，
    而失所附麗，應予駁回。
八、因本件事證已臻明確，兩造其餘主張、陳述及所提之證據暨
    攻擊防禦方法，經本院審酌後，認均與本件判斷結果無影響
    ，毋庸再予一一審酌，附此敘明。
九、結論：本件原告鐘雅文之訴為一部有理由、一部無理由，原
    告羅素惠之訴為有理由，依民事訴訟法第79條、第85條第2
    項、390 條第2 項、第385條第1項前段，判決如主文。
中    華    民    國    99    年    12    月    8    日
              民事鳳山分庭   審判長法  官  楊富強
                                   法  官  何悅芳
                                   法  官  張琬如
以上正本係照原本作成。
如不服本判決，應於送達後20日內，向本院提出上訴狀並表明上
訴理由，如於本判決宣示後送達前提起上訴者，應於判決送達後
10日內補提上訴理由書（須附繕本）。
中    華    民    國    99    年    12    月    8     日
                                   書記官  莊琇晴

司法院資訊處製作；財團法人民間司法改革基金會備份。
